最高法院民事判決　　　　　　九十四年度台上字第二二二０號
　　上　訴　人　乙○○
　　訴訟代理人　吳萬春律師
　　被　上訴人　甲○○
　　訴訟代理人　林洸鍇律師
上列當事人間請求撤銷收養關係等事件，上訴人對於中華民國九
十三年五月三十一日台灣高等法院台中分院第二審更審判決（九
十三年度家上更(一)字第一號），提起上訴，本院判決如下：
    主  文
上訴駁回。
第三審訴訟費用由上訴人負擔。
    理  由
被上訴人主張：伊係民國九年二月四日生，上訴人係二十八年十
二月十五日生，伊於五十七年九月十七日收養上訴人，惟伊之年
齡未長於上訴人二十歲以上，兩造間之收養契約違背民法第一千
零七十三條之規定，伊自得請求撤銷。又上訴人對伊不聞不問，
既不給付伊生活費，亦不與伊同居照料伊之生活，且於伊生病時
，亦未探望或帶伊就醫，甚至視伊如路人，見面不打招呼，復動
輒與伊爭吵、惡言辱罵伊，並將伊給予之財產變賣，得款揮霍一
空。伊依民法第一千零八十一條第一、二、四、六款規定，亦得
終止收養關係等情。先位聲明求為撤銷兩造間之收養關係，備位
聲明求為終止兩造間之收養關係之判決。
上訴人則以：當事人請求撤銷收養關係，依司法院大法官會議釋
字第八七號解釋意旨，僅能類推適用關於撤銷違法結婚之規定，
被上訴人係於五十七年九月十七日收養伊，其遲至九十年六月一
日始起訴請求撤銷收養關係，除斥期間業已經過。又伊未遺棄被
上訴人，亦無被上訴人所稱不照料伊或惡言辱罵伊等情事，被上
訴人不得終止收養關係等語，資為抗辯。
原審依調查證據為辯論之結果，以：被上訴人係九年二月四日生
，上訴人為二十八年十二月十五日生，被上訴人之年齡並未長於
上訴人二十歲以上，被上訴人於五十七年九月十七日訂約收養上
訴人為養子，有戶籍謄本及收養契約書在卷足稽。查收養者之年
齡應長於被收養者二十歲以上，民法第一千零七十三條定有明文
，被上訴人之年齡既未長於上訴人二十歲以上，則被上訴人收養
上訴人為養子，自有違上開規定。又民法親屬編於七十四年六月
三日修正，增訂第一千零七十九條之一規定：收養子女，違反第
一千零七十三條之規定者無效，惟本件收養發生在民法親屬編修
正之前，依民法親屬編施行法第一條規定，不適用修正後第一千
零七十九條之一之規定。而被上訴人於收養上訴人時，民法就違
反第一千零七十三條規定之收養，並未規定其效力如何，惟依最
高法院三十二年上字第八八六號判例、司法院院解字第三一二○
號解釋及司法院大法官會議釋字第八七號解釋意旨，均認收養子
女違反民法第一千零七十三條之規定者，僅得由有撤銷權人向法
院請求撤銷之，並非當然無效。至有撤銷權人如何訴請法院撤銷
違法之收養，依司法院大法官會議釋字第八七號解釋理由書所載
，應類推適用民法關於撤銷違法結婚之規定。被上訴人收養上訴
人當時，民法關於撤銷違法結婚之規定有第九百八十九條至第九
百九十七條，該等規定與民法第一千零七十三條收養子女年齡之
限制相類似者應為民法第九百八十九條之規定，因此所謂類推適
用關於撤銷違法結婚之規定應即係類推適用民法第九百八十九條
之規定。而依民法之規定，並非所有形成權之行使，皆有除斥期
間之規定。在民法第一千零七十九條之一於七十四年六月三日增
訂公布前，收養子女違反同法第一千零七十三條收養者之年齡應
長於被收養者二十歲以上之規定者，僅得請求法院撤銷之，該撤
銷權為形成權之一種。惟上開解釋並未言及前項撤銷權自收養時
起經過若干期間不行使而消滅，自不得類推適用民法第九百八十
九條但書之規定，認為撤銷違法收養有除斥期間之適用。被上訴
人收養上訴人，違反民法第一千零七十三條規定，雖非當然無效
，仍得隨時請求撤銷此項違法之收養，被上訴人先位請求撤銷兩
造間之收養關係，應予准許，其備位請求部分無再予斟酌必要，
為其心證所由得，並說明兩造其餘攻擊防禦方法之取捨意見，因
而將第一審所為被上訴人敗訴判決予以廢棄，改判撤銷兩造間收
養關係，於法洵無違誤。按除斥期間，乃權利預定存續之期間，
因期間之經過，其形成權當然消滅，與消滅時效係因債權人長期
不行使債權之請求權而由債務人取得抗辯權者不同。因收養違反
民法第一千零七十三條規定請求法院撤銷，其形成權之行使既未
明文規定其除斥期間，無從類推適用撤銷違法結婚或民法親屬編
修正後撤銷收養關係關於除斥期間之規定。上訴論旨，仍執陳詞
指摘原判決不當，聲明廢棄，為無理由。
據上論結，本件上訴為無理由，依民事訴訟法第四百八十一條、
第四百四十九條第一項、第七十八條，判決如主文。
中　　華　　民　　國　九十四　年　 十二　月　　一　　日
                      最高法院民事第八庭
                          審判長法官  朱　建　男
                                法官  顏　南　全
                                法官  許　澍　林
                                法官  袁　靜　文
                                法官  鄭　傑　夫
      本件正本證明與原本無異
                                      書  記  官
中　　華　　民　　國　九十四　年　 十二　 月　 十六　 日
                                                      v
